【裁判字號】    90,訴,346
【裁判日期】    901219
【裁判案由】    土地增值稅
【裁判全文】
臺北高等行政法院判決                                九十年度訴字第三四六號
                              .
    原      告  甲○○
                              .
    訴訟代理人  張世柱律師
                蘇家宏律師
    複 代理 人  游孟輝律師
    被      告  台北縣政府稅捐稽徵處（原台北縣稅捐稽徵處）
    代  表  人  乙○○處長）.
    訴訟代理人  丙○○
                丁○○
右當事人間因土地增值稅事件，原告不服財政部中華民國八十九年十一月二十日台財
訴第0000000000號再訴願決定，提起行政訴訟。本院判決如左：
    主  文
原告之訴駁回。
訴訟費用由原告負擔。
    事  實
一、事實概要：
    緣原告於民國（下同）八十八年一月十二日購買台北市○○區○○段一小段四三
    地號土地，並於同年二月五日完成移轉登記，嗣於八十八年八月十日取得配偶張
    人瑞贈與之台北縣中和市○○段四二九地號土地（以下稱系爭申請退稅土地）及
    其上房屋，旋即於八十八年八月十一日訂約出售，同年月三十日完成移轉登記後
    申請依土地稅法第三十五條規定退還土地增值稅，經被告所屬中和分處以其取得
    自用住宅用地，僅係單純購買土地，嗣後再自配偶受贈他筆土地後再出售，係屬
    二次取得土地後再出售第二次取得之土地，核與土地稅法第三十五條規定售舊地
    購新地退稅不符，遂以八十八年九月三十日八八北縣稅中二字第四五九一一號函
    否准所請。原告不服，提起訴願、再訴願，遞遭駁回，遂向本院提起行政訴訟。
二、兩造聲明：
  (一)原告聲明求為判決：
    1.再訴願、訴願決定及原處分均撤銷。
    2.被告機關應核退並給付原告於八十八年九月一日所繳納之土地增值稅共八五七
      、九八三元，及自八十八年九月三十日起至清償日止以年利率百分之五計算之
      利息。
    3.訴訟費用由被告負擔。
  (二)被告聲明求為判決：
    原告之訴駁回，訴訟費用由原告負擔。
三、兩造之爭點：
    原告購買自用住宅用地後，始取得系爭申請退稅土地，將之出售，原告能否申請
    退還其後取得之系爭土地所繳土地增值稅。
  (一)原告主張之理由：
    1.被告機關及訴願決定機關以原告於八十八年二月五日並未持有或曾持有自用住
      宅用地為由，否准原告之請求。
    2.查原告與其配偶張人瑞於六十九年起即實際居住並設籍於系爭申請退稅土地及
      其上之房屋，該房地並供原告一家使用，是為自用住宅，然原告為重購自用住
      宅故於八十八年一月十二日購買臺北市○○區○○段一小段四三地號土地後，
      嗣於配偶處受贈系爭申請退稅土地，並於八十八年八月三十日將原供自用之中
      和市房地賣與他人，與未實際持有自用住宅而單純二次轉讓不同，依民法第一
      千零十六條之規定，結婚時屬於夫妻之財產及婚姻關係存續中夫妻所取得之財
      產，為其聯合財產。」且依民法第一千零三十條之一之規定，聯合財產制係以
      夫妻原有財產共同總和為基礎，與一般單獨保有所有權之情形不同，夫妻所有
      權歸屬之後，仍有財產分配請求權，對於夫妻共同買受之房屋，實際上所有人
      更不得單純以登記名義為準，應以夫妻為單位之觀點下，依土地法第三十五條
      規定之精神，為免降低重購自用住宅能，自應准予退稅聲請，被告及訴願機關
      竟僅以系爭申請退稅土地之登記名義人曾為原告之夫，而未審究原告早已實際
      居住並持有該系爭申請退稅土地及其上房屋之事實。且民法第七百五十八條及
      一千零十七條規定，不動產所有權以登記為其要件，然法律上「持有」與「所
      有」不同，持有並無須登記，亦不限於持有自己所有之物，被告否准原告申請
      退還土地增值稅與法不合。
    3.土地法第三十五條第二項規定：前項規定土地所有權人於先購買土地後，自移
      轉完成登記之日起二年內，始行出售土地者，準用之。可知土地所有人於先購
      買土地欲供自用住宅使用後，再出售其他供自用住宅土地時即可準用前項規定
      ，核退稅額，亦無規定出售土地時須已持有另購買供自用住宅之土地為必要，
      財政部八十八年九月七日台財稅第八八一九四六五號函解釋，謂先購後售土地
      ，所有權人於先購買土地時未「持有」自用住宅用地，嗣後自其配偶受購他筆
      土地後再出售，應無土地稅法第三十五條重購退稅之適用云云。所為之解釋顯
      超出法條文意，增加適用之要件，顯有行政侵害立法之嫌，且其所舉案例為配
      偶間單純受讓房地，並未實際「持有」自用住宅之情形，故無重購退稅規定之
      適用，可知該函表明所有權人購買土地時須「持有」自用住宅用地，並非「所
      有」自用住宅用地，方得申請重購退稅，原告在購買文山區房地時早已持有系
      爭申請退稅土地，與上開解釋之情形不同，亦非不得以重購自用房地之事由申
      請退還土地增值稅。
    4.解釋性行政規則有變更應依公法上信賴保護原則，以是否有利於當事人為準，
      故被告機關應就原告重購退稅之申請予以同意，否則應予原告更正之機會，原
      告就行政機關對於重購退稅之處理，信賴其對於相同事件一慣之處理，故將自
      用房地先繳納一般稅率後，再申請重購自用住宅退稅，被告機關即應准予其申
      請，始符法治國家之行政原則。本件原告信賴前此重購退稅之法律要件及行政
      機關處理之慣例即出售中和市之房屋於八月二十六日依一般稅率繳納較高之土
      地增值稅款，而未採用較低自用稅率，旋即依法申請重購退稅，詎料被告機關
      即復於九月三十日據此以郵局單掛號一九七五四號函不允許重購退稅之聲請，
      十月二日原告收件獲悉后，為免損害擴大，原告旋即向同一處分機關於十月四
      日申請將原按一般用地稅率課徵土地增值稅之中和市土地變更改採自用住宅為
      優惠稅率課徵土地增值稅，詎料又遭稅捐機關以已逾繳納期間（九月一日─九
      月三十日）為由加以駁回，致使原告遭受數十萬元之損失。按對於納稅之方式
      、種類能選擇時，國家機關應善盡告知義務並且充分給予當事人選擇之餘地，
      否則該項選擇報稅權之規定，豈不陷於空文？依法原告可採一般稅率或自用稅
      率申報繳納土地增值稅，然因信賴政府機關之行政慣例以一般稅率（較高額）
      繳納後申報重購退稅，若未予准許，即應當給予適當之時間重新申報稅額，否
      則原告無法預測被告是否准予原告之聲請，造成不確定之狀態，且本件又因公
      文往返之故造成原告無法行使「納稅之選擇權」時，無異剝奪原告依法享有之
      選擇權。
    5.綜上所陳，原處分顯然違法，被告機關豈可未究具體個案之情況適用法令，且
      忽略法制國家信賴保護、行政先例之拘束，而僅以未合本件事實且顯然違誤之
      函文，作為處分之依據，置人民權利、財產於不顧，此非法治國家之行政機關
      所當為，另訴願決定機關未詳查誤用條文之事實，且未就何以不予原告另變更
      稅率、信賴保護原則、持有觀念．．．等作說明，即逕予駁回顯然違誤，造成
      原告極大之損害，請判決如原告訴之聲明云云。
  (二)被告主張之理由：
    1.按「本法所稱自用住宅用地，指土地所有權人或其配偶、直系親屬於該地辦竣
      戶籍登記，且無出租或供營業用之住宅用地。」及「土地所有權人於出售土地
      或土地被徵收後，自完成移轉登記或領取補償地價之日起，二年內重購土地合
      於左列規定之一，其新購土地地價超過原出售土地地價或補償地價，扣除繳納
      土地增值稅後之餘額者，得向主管稽徵機關申請就其已納土地增值稅額內，退
      還其不足支付新購土地地價之數額：一、自用住宅用地出售或被徵收後，另行
      購買都市土地未超過三公畝部分或非都市土地未超過七公畝部分，仍作自用住
      宅用地者。」分別為土地稅法第九條及第三十五條第一項第一款所明定。次按
      「土地稅法第三十五條有關重購自用住宅用退還已納土地增值稅規定之立法意
      旨，在於考量土地所有權人因住所遷移等實際需要，必須出售原有自用住宅用
      地，而另於他處購買自用住宅用地，為避免因課徵土地增值稅，降低其重購土
      地之能力，乃准就其已納土地增值稅額內退還其不足支付新購土地地價之數額
      。故該條第一項第一款規定，仍應以土地所有權人於購買土地時，已持有供自
      用住宅使用之土地為適用範圍；如土地所有權人未持有供自用住宅使用之土地
      ，僅係單純購買土地，嗣後再購買或自其配偶受贈他筆土地後再出售，核其情
      形係二次取得土地後再出售第二次取得之土地，與上開條文規定先售後購或先
      購後售，應以已持有自用住宅用地之立法意旨不合，應無土地稅法第三十五條
      重購自用住宅用地退還已繳納土地增值稅規定之適用。．．．」亦經財政部八
      十八年九月七日台財稅第八八一九四一四六五號函釋在案。
    2.本件原告於八十八年一月十二日購買台北市○○區○○段一小段四三地號土地
      ，並於八十八年二月五日完成移轉登記，嗣於八十八年八月十日取得配偶張人
      瑞贈與之台北縣中和市○○段四二九地號土地後，旋即於八十八年八月十一日
      訂約出售，八十八年八月三十日完成移轉登記後申請依土地稅法第三十五條規
      定退還土地增值稅，經被告所屬中和分處以其取得自用住宅用地，僅係單純購
      買土地，嗣後再自配偶受贈他筆土地後再出售，核其情形係二次取得土地後再
      出售第二次取得之土地，核與土地稅法第三十五條規定售舊地購新地退稅不符
      ，遂以北縣稅中二字第四五九一一號函否准所請，原告不服，主張其於八十八
      年重購台北市文山區房地前，早已設有戶籍並實際居住「持有」該台北縣中和
      市之自用房地，「復於」重購台北市文山區房地後將原告持有之自用住宅用地
      ，轉售於第三人。自合於所有權人先購買土地時「持有」自用住宅用地之釋示
      ，詎料原處分機關竟不察，未諳已「持有」自用住宅用地之情形，即不准予重
      購退稅．．．云云，提起訴願，台灣省政府訴願決定以，查民法第七百五十八
      條及第一千零十七條明定不動產以登記為要件，且在夫妻財產制的規定下，原
      告購買台北市文山區土地時，台北縣中和市土地係登記為其配偶張人瑞名義，
      核無上開財政部函釋之釋用。準此，被告所屬中和分處否准原告退還土地增值
      稅之申請，核無不合。
    3.茲原告復執前詞主張土地稅法第三十五條第一項重購退稅之規定，其要件如下
      ，(1)出售及重購之土地均需為自用住宅用地。(2)出售及重購土地面積未超過都
      市三公畝。(3)出售與重購之土地所有權須為同一人。並無規定出售土地時須已
      持有購買供自用住宅之土地為必要．．．云云，資為爭議。
    4.次查，所謂「重購」自用住宅用地，係指已持有（嗣後出售）或曾持有（已出
      售）自用住宅用地者，再次購買自用住宅用地而言；亦有財政部首揭台財稅第
      八八一九四一四六五號函釋「重購自用住宅用地退還已納土地增值稅．．．仍
      為以土地所有權人於購買土地時，已持有供自用住宅使用之土地為適用範圍。
      」可資參據。原告於八十八年二月五日因買賣取得台北市文山區土地，嗣於八
      十八年八月十日因受贈取得台北縣中和市土地後隨即出售，並申請依土地稅法
      第三十五條規定退還土地增值稅，惟查原告於八十八年二月五日取得系爭台北
      市文山區土地時，並未持有或曾持有自用住宅用地，核與首揭規定不符，被告
      所屬中和分處未准其退之申請，核無不當。
    5.綜上所陳，原告之訴應認為無理由，請判決駁回原告之訴等語。
    理  由
一、按土地所有權人於出售土地或土地被徵收後，自完成移轉登記或領取補償地價之
    日起，二年內重購自用住宅用地出售或被徵收後，另行購買都市土地未超過三公
    畝部分或非都市土地未超過七公畝部分，仍作自用住宅用地者，其新購土地地價
    超過原出售土地地價或補償地價，扣除繳納土地增值稅後之餘額者，得向主管稽
    徵機關申請就其已納土地增值稅額內，退還其不足支付新購土地地價之數額，為
    土地稅法第三十五條第一項第一款所明定。本件原告於八十八年一月十二日購買
    台北市○○區○○段一小段四三地號土地，並於八十八年二月五日完成移轉登記
    ，嗣於八十八年八月十日取得配偶張人瑞贈與之系爭申請退稅土地後，旋即於八
    十八年八月十一日訂約出售，八十八年八月三十日完成移轉登記後申請依土地稅
    法第三十五條規定退還土地增值稅等情，有上開二筆土地登記謄本在卷可稽，並
    為兩造所不爭。被告所屬中和分處以其取得自用住宅用地，僅係單純購買土地，
    嗣後再自配偶受贈他筆土地後再出售，核其情形係二次取得土地後再出售第二次
    取得之土地，核與土地稅法第三十五條規定售舊地購新地退稅不符為由，否准所
    請。原告不服，主張其於八十八年重購台北市文山區房地前，早已設有戶籍並實
    際居住「持有」該台北縣中和市之自用房地，「復於」重購台北市文山區房地後
    將原告持有之自用住宅用地，轉售於第三人，自合於所有權人先購買土地時「持
    有」自用住宅用地之釋示，自應准予重購退稅云云。是本件所應審究者厥為原告
    購買文山區土地後，再自其配偶處移轉登記系爭申請退稅土地並將之出售，是否
    符合土地稅法第三十五條之規定。
二、查土地稅法第三十五條第一項第一款規定，土地所有權人於出售土地或土地被徵
    收後，自完成移轉登記或領取補償地價之日起，二年內重購自用住宅用地之都市
    土地未超過三公畝部分或非都市土地未超過七公畝部分，仍作自用住宅用地者，
    其新購土地地價超過原出售土地地價或補償地價，扣除繳納土地增值稅後之餘額
    者，得向主管稽徵機關申請就其已納土地增值稅額內，退還其不足支付新購土地
    地價之數額。同條第二項規定，前項規定土地所有權人於先購買土地後，於完成
    移轉登記之日起二年內，始行出售或土地始被徵收者，準用之。是依上開法條規
    定，申請重購土地退還土地增值稅，必須係土地所有權人於出售自用住宅土地或
    自用住宅土地被徵收後，自完成移轉登記或領取補償地價之日起，二年內重購自
    用住宅用地；或土地所有權人於先購買自用住宅土地後，於完成移轉登記之日起
    二年內，始行出售自用住宅土地或自用住宅土地始被徵收者，始能申請退還土地
    增值稅。本件原告於八十八年一月十二日購買台北市○○區○○段一小段四三地
    號土地，並於八十八年二月五日完成移轉登記，而其於二年內出售之系爭申請退
    稅土地，則甫於八十八年八月十日由其配偶張人瑞贈與而取得，已見前述，足證
    原告購買台北市○○區○○段一小段四三地號自用土地時，尚未取得系爭申請退
    稅土地所有權，核與上開申請退還土地增值稅之要件不合。原告雖主張出售與重
    購之土地所有權固須為同一人，然並無規定出售土地時須已持有購買供自用住宅
    之土地為必要，系爭申請退稅土地於其夫移轉登記與伊前，伊即設籍該址持有該
    房地，自合於上開自用住宅用地之要件云云。第查土地稅法第三十四條第四項規
    定，土地所有權人依同條第一項規定稅率繳納土地增值稅者，以一次為限，亦即
    夫妻每人各享受自用住宅稅率一次，從而，在計算自用住宅土地時，夫妻仍須分
    別計算，且民法第七百五十八條明定不動產以登記為要件，另民法第一千零十七
    條第一項規定，聯合財產中，夫或妻於結婚時所有之財產，及婚姻關係存續中取
    得之財產，為夫或妻之原有財產，各保有其所有權。本件原告未主張其夫妻另定
    有約定財產制，依上開法條之規定，原告購買台北市文山區土地時，系爭申請退
    稅土地既係登記為其配偶張人瑞名義，自無上開財政部函釋之釋用。準此，被告
    所屬中和分處否准原告退還土地增值稅之申請，核無不合，一再訴願決定遞予維
    持，亦稱妥適。原告徒執前詞，訴請撤銷，並請求被告核退原告已繳納之土地增
    值稅及其利息，為無理由，應予駁回。末查原告在起訴理由中提及渠因信賴前此
    重購退稅之法律要件及行政機關處理之慣例出售系爭申請退稅土地，並於八十八
    年八月二十六日依一般稅率繳納較高之土地增值稅款，而未採用較低自用稅率，
    旋即依法申請重購退稅，詎料被告機關於同年九月三十日函復不允許重購退稅之
    聲請，同年十月二日原告收件獲悉后，為免損害擴大，原告旋即向同一處分機關
    於同年月四日申請將原按一般用地稅率課徵土地增值稅之中和市土地變更改採自
    用住宅為優惠稅率課徵土地增值稅，詎料又遭稅捐機關以已逾繳納期間為由予以
    駁回，致使原告遭受數十萬元之損失。按對於納稅之方式、種類能選擇時，國家
    機關應善盡告知義務並且充分給予當事人選擇之餘地，被告駁回原告申請按自用
    住宅稅率繳納土地增值稅亦有未合一節，查原告提起本件行政訴訟之訴訟標的，
    係重購自用住宅之退還土地增值稅請求權，至於原告於其申請被駁回後，向被告
    申請將所出售之土地改按自用住宅稅率課徵土地增值稅，其訴訟標的不同，原告
    申請將所出售之土地改按自用住宅稅率課徵土地增值稅部分，未經訴願程序，依
    法本院不得就該尚未經訴願程序之案件予以審理，惟原告亦未於訴之聲明中有此
    請求，本院亦無須就此部分予以駁回，合併明。
據上論結，本件原告之訴為無理由，爰依行政訴訟法第九十八條第三項前段，判決如
主文。
中    華    民    國      九十      年    十二        月      十九      日
                               臺 北 高 等 行 政 法 院  第 一 庭
                                           審 判 長 法  官  鄭忠仁
                                                    法  官  楊莉莉
                                                    法  官  林金本
右為正本係照原本作成。
如不服本判決，應於送達後二十日內，向本院提出上訴狀並表明上訴理由，如於本判
決宣示後送達前提起上訴者，應於判決送達後二十日內補提上訴理由書（須按他造人
數附繕本）。
中    華    民    國      九十      年    十二        月      十九      日
                                                    書記官  簡信滇


司法院資訊處製作；財團法人民間司法改革基金會備份。
